---
title: "Tugas praktikum TPG"
author: "Nisrina Suci Fadila (G1401231021)"
date: "2025-09-24"
output: html_document
---

# 1. Perbandingan Dua Vektor Nilai Tengah Sampel Berpasanga
```{r}
# Kasus: Berat badan dan Persentase Lemak sebelum & setelah program diet
library(MASS)
library(MVTests)

set.seed(21)
n <- 30  

# Sebelum program diet (lebih tinggi berat dan persentase lemak)
mu_before <- c(78, 28)  # Berat (kg), PersenLemak (%)
Sigma_b <- matrix(c(40, 6, 6, 9), 2)  # kovarian
data_before <- mvrnorm(n, mu = mu_before, Sigma = Sigma_b)

# Sesudah program diet (rata-rata turun)
mu_after <- c(74, 24)
Sigma_a <- Sigma_b # asumsi kovarian sama untuk pembangkitan
data_after <- mvrnorm(n, mu = mu_after, Sigma = Sigma_a)

# Data frame
d_berat <- data_before[,1] - data_after[,1]
d_lemak <- data_before[,2] - data_after[,2]
dtframe <- data.frame(d_berat, d_lemak)
dtframe
```

```{r}
# Tampilkan ringkasan
head(dtframe)
apply(dtframe, 2, mean)
cov(dtframe)
```

## Uji Hotelling T2 untuk sampel berpasangan (One-sample on difference vector)
```{r}
mean0 = c(0,0)
result_paired = OneSampleHT2(dtframe, mu0 = mean0, alpha = 0.05)
summary(result_paired)
```
Secara multivariat, diet memberikan dampak signifikan terhadap perubahan komposisi tubuh. Namun, perubahan yang paling nyata terlihat pada penurunan kadar lemak, bukan berat badan.

## Selang kepercayaan simultan
```{r}
result_paired$CI
```
Berat : Tidak terdapat perbedaan signifikan.

Persen Lemak : Terdapat perbedaan signifikan, dengan rata-rata perbedaan antara 0.75 hingga 4.18.

## Selang kepercayaan Bonferroni
```{r}
bon = function(mu,S,n,alpha,k){
 p = length(mu)
 lower = mu[k] - sqrt(S[k,k]/n) * abs(qt(alpha/(2*p), df=n-1))
 upper = mu[k] + sqrt(S[k,k]/n) * abs(qt(alpha/(2*p), df=n-1))
 c(lower = lower, upper = upper)
}
n_diff = nrow(dtframe)
```


```{r}
# Bonferroni untuk masing-masing komponen
bon(apply(dtframe,2,mean), cov(dtframe), n_diff, 0.05, 1)  # Berat
bon(apply(dtframe,2,mean), cov(dtframe), n_diff, 0.05, 2)  # Persen Lemak

```
Baik berat maupun persen lemak berbeda signifikan antar kelompok pada taraf signifikansi 5% dengan koreksi Bonferroni.

# 2. Perbandingan Dua Vektor Nilai Tengah Sampel Saling Bebas Ragam Sama
```{r}
# Kasus: Berat & PersenLemak - Rutin Olahraga vs Tidak Rutin Olahraga
set.seed(21)
library(Hotelling)
n1 <- 25  # rutin olahraga
n2 <- 25  # tidak rutin

mu_sport    <- c(72, 22)  # rata-rata lebih rendah berat & lemak
mu_nonsport <- c(78, 27)

Sigma_common <- matrix(c(50, 8, 8, 12), 2) # diasumsikan ragam sama

data_sport    <- mvrnorm(n1, mu = mu_sport, Sigma = Sigma_common)
data_nonsport <- mvrnorm(n2, mu = mu_nonsport, Sigma = Sigma_common)

colnames(data_sport) <- c("Berat","PersenLemak")
colnames(data_nonsport) <- c("Berat","PersenLemak")

data_sport
data_nonsport
```

```{r}
# Rataan dan kovarian
xbar1 = apply(data_sport, 2, mean)
xbar2 = apply(data_nonsport, 2, mean)
cov1 = cov(data_sport); cov2 = cov(data_nonsport)

xbar1; xbar2
cov1; cov2
```

```{r}
# S gabungan
s_gab = ((n1-1)*cov1 + (n2-1)*cov2)/(n1+n2-2)
s_gab
```

## Uji Hotelling (var.equal = TRUE)
```{r}
t2_homogen = hotelling.test(data_sport, data_nonsport, var.equal = TRUE)
t2_homogen
```
Uji Hotelling menunjukkan bahwa secara simultan (berdasarkan gabungan variabel Berat dan Persen Lemak) terdapat perbedaan yang sangat signifikan antara kelompok sport dan non-sport.

## Selang kepercayaan simultan
```{r}
T.ci = function(mu1, mu2, S_gab, n1, n2, avec=rep(1,length(mu1)), level=0.95){
  p = length(mu1)
  mu = mu1 - mu2
  cval = qf(level, p, n1 + n2 - p - 1) * p * (n1 + n2 - 2) / (n1 + n2 - p - 1)
  zhat = crossprod(avec, mu)
  zvar = crossprod(avec, S_gab %*% avec) * (1/n1 + 1/n2)
  const = sqrt(cval * zvar)
  c(lower = zhat - const, upper = zhat + const)
}

# CI untuk Berat
T.ci(xbar1, xbar2, s_gab, n1, n2, avec = c(1,0), level = 0.95)
# CI untuk PersenLemak
T.ci(xbar1, xbar2, s_gab, n1, n2, avec = c(0,1), level = 0.95)
```
Baik berat maupun persen lemak menunjukkan perbedaan signifikan antara dua kelompok.
Karena seluruh selang kepercayaan berada pada sisi negatif, maka kelompok pertama memiliki berat dan persen lemak yang lebih rendah dibanding kelompok kedua.

## Selang kepercayaan Bonferroni
```{r}
bon_indep = function(mu1, mu2 ,S, n1, n2, alpha, k){
 p = length(mu1)
 mu = mu1 - mu2
 lower = mu[k] - sqrt((S[k,k]) *(1/n1 + 1/n2)) * abs(qt(alpha/(2*p), df=n1 + n2 - 2))
 upper = mu[k] + sqrt((S[k,k]) *(1/n1 + 1/n2)) * abs(qt(alpha/(2*p), df=n1 + n2 - 2))
 ci = c(lower = lower, upper = upper)
 names(ci) = c("lower","upper")
 ci
}

# Berat
bon_indep(xbar1, xbar2, s_gab, n1, n2, 0.05, 1)
# PersenLemak
bon_indep(xbar1, xbar2, s_gab, n1, n2, 0.05, 2)
```
Dengan pendekatan Bonferroni, baik berat maupun persen lemak berbeda signifikan antara dua kelompok.
Karena semua interval berada di sisi negatif, maka kelompok pertama memiliki berat dan persen lemak lebih rendah daripada kelompok kedua.

# 3. Perbandingan Dua Vektor Nilai Tengah Sampel Saling Bebas Ragam Tidak Sama
```{r}
# Kasus: Berat & PersenLemak - Tidur >=7 jam vs Tidur <5 jam
set.seed(21)

n1 <- 18  # tidur cukup
n2 <- 18  # tidur sedikit

mu_sleep_more <- c(70, 23)
Sigma1 <- matrix(c(30, 6, 6, 10), 2)

mu_sleep_less <- c(80, 29)
Sigma2 <- matrix(c(70, 15, 15, 30), 2)  # lebih variabilitas pada yang kurang tidur

data_sleep_more <- mvrnorm(n1, mu = mu_sleep_more, Sigma = Sigma1)
data_sleep_less <- mvrnorm(n2, mu = mu_sleep_less, Sigma = Sigma2)

colnames(data_sleep_more) <- c("Berat","PersenLemak")
colnames(data_sleep_less) <- c("Berat","PersenLemak")
data_sleep_more
data_sleep_less
```

```{r}
# Rataan & kovarian
xbar1 = apply(data_sleep_more, 2, mean)
xbar2 = apply(data_sleep_less, 2, mean)
cov1 = cov(data_sleep_more); cov2 = cov(data_sleep_less)

xbar1; xbar2
cov1; cov2
```

## Uji Hotelling (var.equal = FALSE)
```{r}
t2_not_homogen = hotelling.test(data_sleep_more, data_sleep_less, var.equal = FALSE)
t2_not_homogen
```
Karena p-value = 0.001735 < 0.05, maka H₀ ditolak. Artinya, terdapat perbedaan signifikan secara multivariat antara kelompok dengan durasi tidur lebih banyak (sleep_more) dan kelompok dengan durasi tidur lebih sedikit (sleep_less).

## Selang Kepercayaan Simultan
```{r}
T.ci_unequal = function(mu1, mu2, S1, S2, n1, n2, avec=rep(1,length(mu1)), level=0.95){
  p = length(mu1)
  mu = mu1 - mu2
  cval = qchisq(level, p)
  zhat = crossprod(avec, mu)
  zvar = crossprod(avec, S1 %*% avec)/n1 + crossprod(avec, S2 %*% avec)/n2
  const = sqrt(cval * zvar)
  c(lower = zhat - const, upper = zhat + const)
}
```

```{r}
# CI untuk Berat
T.ci_unequal(xbar1, xbar2, cov1, cov2, n1, n2, avec = c(1,0), level = 0.95)
# CI untuk PersenLemak
T.ci_unequal(xbar1, xbar2, cov1, cov2, n1, n2, avec = c(0,1), level = 0.95)
```
Baik berat maupun persen lemak berbeda signifikan antara dua kelompok.
Karena kedua interval kepercayaan berada di sisi negatif, maka dapat disimpulkan bahwa kelompok pertama memiliki berat dan persen lemak yang lebih rendah dibandingkan kelompok kedua.


